【裁判字號】    97,聲判,144
【裁判日期】    970919
【裁判案由】    聲請交付審判
【裁判全文】
臺灣臺北地方法院刑事裁定             97年度聲判字第144號
    聲  請  人
    即  告訴人  乙○○
    代  理  人  陳兆瑛律師
    被      告  甲  ○
                        號
上列聲請人即告訴人因告訴被告背信案件，不服臺灣高等法院檢
察署檢察長於民國九十七年七月三十日九十七年度上聲議字第四
一二○號駁回再議之處分（原不起訴處分案號：臺灣臺北地方法
院檢察署檢察官九十七年度偵字第六○二、七○七一號），聲請
交付審判，本院裁定如下：
    主  文
聲請駁回。
    理  由
一、按告訴人不服上級法院檢察署檢察長或檢察總長認再議為無
    理由而駁回之處分者，得於接受處分書後十日內委任律師提
    出理由狀，向該管第一審法院聲請交付審判；法院認交付審
    判之聲請不合法或無理由者，應駁回之，刑事訴訟法第二百
    五十八條之一、第二百五十八條之三第二項前段，分別定有
    明文。本件聲請人即告訴人（下簡稱聲請人）乙○○以：被
    告蘇源磯、李梅蘭夫妻（被告蘇源磯、李梅蘭未經聲請人聲
    請交付審判）及被告甲○，分別係聲請人乙○○之兄、兄嫂
    及遠房堂姐；緣被告甲○於民國九十一年間，與聲請人同住
    於臺北市○○區○○街十九號，受聲請人之委託，代為處理
    聲請人家用、投資、繳稅等財務事宜，因而持有聲請人所有
    華南商業銀行（下簡稱華南銀行）南門分行，帳號0000
    00000000號帳戶之存摺、印章以支付前揭費用。詎
    被告甲○三人竟共同意圖為自己不法之所有，未經聲請人同
    意，由被告甲○於同年六月四日自前述帳戶臨櫃提現新臺幣
    （下同）九十萬元，存入被告李梅蘭同銀行0000000
    00000號帳戶中，復於同年七月十五日再提新臺幣六萬
    五千元為個人私用，而為違背其任務之行為，致生損害於聲
    請人之利益，因認被告甲○三人共同涉犯刑法第三百四十二
    條之背信罪嫌，而提起本件告訴。案經臺灣臺北地方法院檢
    察署檢察官以九十七年度偵字第六○二、七○七一號認被告
    甲○三人均犯罪嫌疑均屬不足，而為不起訴處分後，聲請人
    不服，對被告甲○、蘇源磯二人提起再議，復經臺灣高等法
    院檢察署檢察長以九十七年度上聲議字第四一二○號駁回再
    議之聲請。臺灣高等法院檢察署處分書於民國九十七年八月
    十一日寄存送達聲請人居處之派出所，依法於同月二十一日
    合法送達，聲請人收受後，即委任律師於十日內之同年八月
    二十八日，向本院提出理由狀對被告甲○聲請交付審判，業
    經本院依職權調閱前揭偵查卷宗核對無訛，復有本院收文戳
    可按，據上，堪認本件聲請合法，先予說明。
二、次按於九十一年一月十七日三讀通過，同年二月八日公布之
    刑事訴訟法第二百五十八條之一，係參考德國刑事訴訟法第
    一百七十二條第二項之規定及日本刑事訴訟法第二百六十二
    條準起訴之規定，增訂「聲請法院交付審判制度」，聲請人
    於不服上級檢察署之駁回處分者，得向法院聲請交付審判；
    其目的係為對於檢察官起訴裁量之制衡，除貫徹檢察機關內
    部檢察一體之原則所含有之內部監督機制外，另宜有檢察機
    關以外之監督機制，由法院保有最終審查權而介入審查，提
    供聲請人多一層救濟途徑（刑事訴訟法第二百五十八條之一
    立法理由參照），以促使檢察官對於不起訴處分為最慎重之
    篩選，審慎運用其不起訴裁量權；從而，本條之適用一方面
    係強制聲請人先循檢察機關內部之監督機制救濟無效果後，
    始由法院為之，另方面亦促使檢察機關內部省視其不起訴處
    分是否妥當，法院有最終審查權；故交付審判之制度雖賦予
    法院於聲請人交付審判之聲請裁定准否前，可依同法第二百
    五十八條之三第三項規定為「必要之調查」，然法院於審查
    交付審判之聲請有無理由時，應以審酌聲請人所指摘不利被
    告之事證未經檢察機關詳為調查或斟酌，或不起訴處分書所
    載理由違背經驗法則、論理法則及證據法則為限，方符本條
    係為制衡檢察官不起訴裁量權之立法意旨。
三、聲請人聲請意旨略以：
    （一）被告甲○於偵查中之供述完全係謊言，被告甲○說東
          說西，檢察官即認東是證據、西是證據，捨棄客觀之
          證人證據不調查，還稱事證已明，縱未傳訊證人蘇王
          菜、蔡雲葉，亦難認有何不當，殊不知被告甲○將定
          存九十萬元解約轉匯李梅蘭帳戶，究竟證人蘇王菜有
          無同意？另六萬五千元係證人蘇王菜請被告甲○領出
          買黃金金飾送蔡雲葉作紀念，究意證人蘇王菜有無指
          示處理？蔡雲葉有無收訖金飾？如何稱縱未傳訊，亦
          難認有何不當？原檢察官未盡調查能事，不依證據認
          定事實，顯違法偏頗，不起訴處分不當灼明。
    （二）處分書僅述及被告有無意圖為自己不法之利益而違背
          其任務之部分，忽略尚有意圖為第三人不法利益或損
          害本人之利益而為違背其任務行為之可能。檢察官為
          何不查證父母親及李梅蘭帳戶，是否均由被告甲○使
          用？既然父母親及李梅蘭之帳戶均由被告甲○使用，
          為何李梅蘭之子受傷，只領聲請人帳戶內之九十萬元
          （其金額非小數字，平時提領不超過十萬元，都會向
          聲請人說明）匯入李梅蘭帳戶，父母親及李梅蘭帳戶
          內款項均不動用。況且，李梅蘭與蘇源磯名下財產上
          億元，亦不提領使用，違背經驗法則與常理，被告甲
          ○有為第三人不法利益背信之行為非常明顯。檢察官
          仍認被告甲○無意圖為自己不法利益而違背其任務其
          法理何在？證據何在？
    （三）聲請人前揭帳戶並非聲請人家族帳戶，被告甲○係為
          聲請人「個人」處理帳戶之事務，雖無須逐筆向聲請
          人報告支出用途，卻不得違背聲請人之意思而為支出
          ，縱被告甲○縱所為支出，係受證人蘇王菜之同意或
          指示，仍應須經聲請人同意，尤其金額如此鉅大，支
          出何用途，均有義務報告，否則構成背信罪，其為第
          三人不法之利益而違背其任務，致生損害本人甚明。
    （四）檢察官除證人蘇王菜、蔡雲葉未傳喚外，被告甲○將
          告訴人之定存解除後提款九十萬元，是否存入李梅蘭
          帳戶？如何使用在李梅蘭子受傷之醫療支出？均未調
          查。李梅蘭帳戶於九十一年六月四日開戶金額九十萬
          元，到期日為九十二年六月四日，而於同年五月七日
          結清。換言之，九十二年解約之九十萬元定存，豈可
          能交付九十一年間之醫藥費用？被告甲○匯入李梅蘭
          帳戶之九十萬元，確係為定存，非使用於醫藥費之支
          付。被告甲○臨訟飾卸，與事實不符。
    （五）綜上，被告甲○處理聲請人個人帳戶事務，應經聲請
          人同意始可處分，即使經證人蘇王菜之同意，亦無權
          擅自提領鉅額款項，應向聲請人陳報提領鉅款之目的
          及使用用途，非被告甲○取得聲請人存簿印章，愛如
          何提款，便如何提款，不受限制，且認與背信罪要件
          不相符。臺灣高等法院檢察署認無需傳訊證人蘇王菜
          、蔡雲葉，只需依被告甲○個人陳述，便可認定無背
          信罪責有違誤，為此，聲請交付審判云云。
四、按犯罪事實應依證據認定之，無證據不得推定其犯罪事實，
    刑事訴訟法一百五十四條第二項著有明文。且按事實之認定
    ，應憑證據，如未能發現相當證據，或證據不足以證明，自
    不能以推測或擬制之方法，以為裁判基礎（最高法院四十年
    臺上字第八六號判例意旨可資參照）。又無論直接證據或間
    接證據，其為訴訟上證明，須於通常一般人均不至於有所懷
    疑，而得確信其為真實之程度者，始得據之為有罪之認定，
    倘其證明尚未達此一程度，而有合理性懷疑之存在時，即無
    從為有罪之認定，若不能證明被告犯罪者，應諭知無罪之判
    決（最高法院七十六年臺上字第四九八六號判例意旨可資參
    照）。
五、經查：
    （一）被告甲○對於使用聲請人前揭帳戶為家族處理進出款
          項之前因後果，已於偵查中供明：聲請人乙○○前述
          帳戶之存款，係蘇李查某（已歿）「借用其名義」之
          定存。因蘇源磯、李梅蘭夫婦之子在家摔傷需醫藥費
          ，故經蘇李查某之妻蘇王菜同意，將定存九十萬元解
          約轉匯予李梅蘭；六萬五千元係蘇王菜要求領出買黃
          金金飾送其收養之養女蔡雲葉為紀念之情。檢察官經
          調查後，認被告前揭供述，與聲請人於偵查中自稱：
          伊帳戶內存款之錢如何進來，伊不清楚，也非伊自己
          存來的。且伊及父母蘇李查某、蘇王菜及李梅蘭之帳
          戶，均係由被告甲○使用，均授權被告甲○自行提領
          ，用途包括家用、投資及繳稅等，被告甲○有時會跟
          大家說明用途，有時不會等語，尚無扞挌。且經核與
          同案被告蘇源磯稱：當時伊兒子蘇隆昌自美國回來位
          於臺北市○○區○○街家中探望阿公蘇李查某，自三
          樓摔傷需醫藥費，被告甲○自聲請人戶頭提領九十萬
          元為醫藥費之事係母親蘇王菜及家族都瞭解的等語，
          及聲請人稱：伊當時確知悉蘇源磯、李梅蘭之子摔傷
          之事等語情節一致。佐以蘇隆昌因受傷支出醫藥費共
          計一百七十萬六千五百九十九元，被告甲○於九十一
          年七月十五日購買金幣共計六萬五千元，有蘇隆昌九
          十一年於臺北榮民總醫院、三軍總醫院就醫之醫療收
          據、新力銀樓有限公司出具之估價單在卷可憑。因而
          據以認定被告甲○所言屬實，其既負責綜理包括聲請
          人、蘇李查某（已歿）、蘇王菜及李梅蘭多人之家族
          財務，其經蘇王菜同意或受其之託，而將以聲請人名
          義存放之定存款項（非聲請人之私擁款項）解約使用
          ，難認被告甲○主觀上有何為自己不法所有之意圖，
          亦無濫用權限與違背義務之行為，因認與刑法背信罪
          要件不符，其罪嫌尚屬不足，而為不起訴之處分。經
          核檢察官認事用法，尚非顯然與常情有悖，或有何適
          用法律不當之情形。
    （二）聲請人聲請意旨無非以檢察官為前揭處分未予詳查，
          即遽採被告之辯述，為聲請本件交付審判之重要事由
          。然而，聲請人前於偵查中，對於被告甲○辯稱：在
          聲請人前揭帳戶內之九十萬元，本非聲請人存入之私
          人款項，且聲請人帳戶始終在被告甲○管領之下，帳
          戶內此部分款項如何進出，聲請人並不知悉等情，並
          不爭執。聲請人甚至陳稱：帳戶係被告甲○在使用，
          我不清楚帳戶內匯款來源等語無訛（見他字偵查卷第
          三二頁），則據聲請人已自承被告甲○始為以聲請人
          名義設立帳戶之實際使用者，帳戶內存放之款項非聲
          請人私人款項之事實，兼以衡之常情，九十萬元數額
          非小，若聲請人確曾因贈與或其他原因而取得該款項
          時，焉有不知來源、不知何時匯入，甚至對九十萬元
          進出情形全然不知之理？依此，足認聲請人非前揭帳
          戶內款項之實際所有人，僅係前揭帳戶之設立名義人
          至為明確。又聲請人既已允由被告甲○使用前揭帳戶
          ，則實際負責掌理帳戶內款項之被告甲○，主觀上本
          非基於為聲請人處理款項之意思而為之，其依蘇王菜
          之意思領用非聲請人所有之款項，而逕為使用時，應
          無為自己或他人不法所有之意思，堪以認定。聲請人
          徒以：檢察官未斟酌被告甲○違背為聲請人「個人」
          處理前揭帳戶事務之義務，且未處理被告有無為第三
          人不法利益之背信行為云云，聲請交付審判，依前所
          述，自無可採。
    （三）至聲請人又以：李梅蘭之帳戶於九十一年六月四日開
          戶，金額為九十萬元，到期日為九十二年六月四日，
          而於同年五月七日結清之情，質疑被告甲○匯出之九
          十萬元款項，如何支付九十一年間醫藥費用云云。因
          被告甲○於九十六年十二月六日偵查時即具狀稱：係
          蘇王菜指示將九十萬元匯予李梅蘭用以貼補相關費用
          支出等語，既係以「補貼」為目的，即無聲請人所謂
          未與醫藥費同時支出之矛盾情事可言。另聲請人再以
          ：被告甲○所為支出，縱係受蘇王菜之同意、指示，
          仍應經伊同意云云，惟其於偵查中已稱：伊知道蘇源
          磯兒子受傷，但不知道從伊帳戶匯九十萬元之事，錢
          匯到李梅蘭沒事先跟我講，「如果跟我講，伊請甲○
          領現金給李梅蘭即可」等語（見偵字偵查卷第八頁）
          ，則依聲請人所述，其真意究否同意家族以九十萬元
          為蘇隆昌因探望蘇李查某受傷之補償？或僅因感到未
          受尊重、未受事前告知家族匯款情事始提告，亦非無
          疑。況聲請人本非以其名義設立帳戶內九十萬元款項
          之實際所有人，既未於被告甲○使用其帳戶之初，曾
          具體要求報告義務，如何事後課予被告甲○此一義務
          ，甚而追究其刑事罪責？
    （四）另聲請人請求傳訊證人蔡雲葉證明自其帳戶提領之六
          萬五千元係用於證人蘇王菜贈與黃金金飾為紀念之情
          事，既有前述銀樓估價單可表，且依聲請人陳述，其
          對五萬六千元之款項來源亦不清楚，且已表明應非其
          所存入之款項等語（見他字偵查卷第三二頁），則被
          告甲○依家族慣例及證人蘇王菜指示為前述使用，對
          被告甲○而言，其管領帳戶內款項，並無違背對聲請
          人之義務，自無再予傳訊證人進行調查之必要。
    （五）基上，本件事證已明，檢察官調查後，依卷存證據，
          認已無再傳訊證人蘇王菜、蔡雲葉之必要，而為前揭
          認定。揆之上揭說明，聲請人既自承非帳戶內款項之
          實際擁有者，其充其量僅為帳戶名義人，縱被告甲○
          處理帳戶內款項有何背信罪責，被害人亦非聲請人，
          其聲請傳訊證人蘇王菜、蔡雲葉或再為其他調查，均
          已無必要。檢察官縱未於處分書中逐一論列，然其於
          處分書之認定，既無違誤，聲請人前揭之主張，即非
          得為聲請交付審判之事由。至聲請人以：被告甲○與
          證人蘇王菜曾經檢察官以另九十四年度偵字第一○九
          四九號案件（下稱另案）為不起訴處分，推論本件被
          告應無經證人蘇王菜同意之可能云云，應屬臆度，難
          認有據，且查另案係證人蘇王菜於偵查時當庭表示不
          願追究被告甲○，而經檢察官為不起訴處分，被告甲
          ○究否有聲請人指稱之偽造文書情事，已非無疑，此
          自非得以於本件再請求傳喚證人蘇王菜調查之具體事
          由，併此說明。
六、綜上所述，臺灣臺北地方法院檢察署檢察官、臺灣高等法院
    檢察署檢察長均認本案無積極證據可認被告甲○有聲請人所
    指之背信罪嫌，已列明理由於原不起訴處分書及駁回再議處
    分書上，對照卷內資料，經核處分理由尚無顯然違法或不當
    。聲請人以檢察官未詳加調查為由，而聲請交付審判，核無
    理由。原檢察官及臺灣高等法院檢察署檢察長依卷證資料，
    分別予以不起訴處分及駁回再議聲請之處分，並無違法、不
    當之處。聲請人仍執陳詞，空言指摘前揭處分均有如上違誤
    ，而聲請交付審判，為無理由，應予駁回。
據上論斷，依刑事訴訟法第二百五十八條之三第二項前段，裁定
如主文。
中    華    民    國    97    年     9    月    19    日
                   刑事第十六庭 審判長法  官    蔡守訓
                                      法  官    施添寶
                                      法  官    徐千惠
上正本證明與原本無異。
本裁定不得抗告。
                                      書記官    高心羽
中    華    民    國    97    年     9    月    19    日


司法院資訊處製作；財團法人民間司法改革基金會備份。
